【裁判字號】    97,訴,174
【裁判日期】    980515
【裁判案由】    返還所有物等
【裁判全文】
臺灣花蓮地方法院民事判決               97年度訴字第174號
原      告  丙○○
訴訟代理人  李文平律師
            張照堂律師
被      告  甲○○
            乙○○
共      同
訴訟代理人  廖學忠律師
上列當事人間請求返還所有物等事件，本院於民國98年4月16日
言詞辯論終結，判決如下：
    主      文
原告之訴及假執行之聲請均駁回。
訴訟費用由原告負擔。
    事實及理由
一、按起訴，應以訴狀表明應受判決事項之聲明，民事訴訟法第
    244條第1項第3款定有明文。本件原告起訴狀應受判決事項
    之聲明記載：「一被告乙○○及甲○○應將原告所有之二本
    日記返還予原告。」，事實及理由欄中亦明確主張其於民國
    84年9月26日將二本日記交予被告甲○○，則原告請求之事
    項應屬特定，原告如獲勝訴判決，強制執行之範圍亦為確定
    。至於原告所主張之二本日記究應稱之為「日記」或「記事
    本」，乃名稱問題，而該日記係屬私人物品抑或公物等，則
    為事實認定之問題，與原告起訴程式是否具備無涉，合先敘
    明。
二、原告主張：
  (一)就被告甲○○方面：
  1.84年9月26日上午台灣花蓮地方法院檢察署（下稱花蓮地檢
    署）檢調人員突然到台灣水泥股份有限公司（下稱台泥公司
    ）花蓮廠廠長辦公室進行搜索，時間長達數小時，原告時任
    花蓮廠廠長，自當晚起即收押禁見達二個月之久，嗣為不起
    訴處分。搜索當時原告自認並無違法之情事，因此從容以對
    ，配合搜索，在調查人員搜索之際，原告最感惶恐不安的是
    擔心在搜索之後，調查人員會再到廠長宿舍搜索，因原告有
    二本重要的私人日記（下稱系爭日記）放在宿舍書房內，系
    爭日記內容事涉敏感及諸多私人隱私而不願意被曝光。當時
    由於原告充分配合檢調人員並未嚴格限制原告行動自由，原
    告基於維護個人的人格尊嚴及公司形象，乃趁隙自三樓廠長
    辦公室走到二樓總務課與財務課綜合辦公室內，當面親自交
    代時任總務課課長即訴外人曾松竹及事務股股長即被告甲○
    ○，儘速到廠長宿舍將系爭日記取走，並委託暫時保管。曾
    、林二人接受委託後立即偕同到廠長宿舍將原告所指定的系
    爭日記取走，在他們拿到日記之後，曾松竹隨即將日記交由
    被告甲○○帶回家保管。
  2.原告自昔至今皆有記日記的習慣，並視日記如第二生命，珍
    惜如至寶，日記內容除居家生活與家人的互動等記述外，尚
    有重要的職場生活，包括與長官的互動、同事的相處等，其
    中有喜有悲、有樂有苦楚，更有長官間的內鬥、同事間的互
    相抹黑等敏感的生動記實及對於特殊事件的論述與重大時事
    的評論等內容，可謂包羅萬象、鉅細糜遺，故日記之重要性
    對原告而言無法言諭。原告自82年初至84年底三年間任職台
    泥公司花蓮廠廠長，任內對外積極參與花蓮地方的公益及社
    團活動，其間與花蓮地方重要人士、社團、縣長與縣府官員
    及各級民意代表（包括立委、國代、縣議員  市長與市代）
    等建立綿密的人脈，關係密切，互動良好，溝通管道暢通，
    因此任內能夠在短時間內順利的次第完成興建一座預拌混凝
    土工廠，花蓮廠更新擴建工程建照申請及和平電廠申請案通
    過縣政府的審核等高難度的工程興建案，為台泥公司在花蓮
    奠定良好的根基。對內在工廠管理績效方面，在接任不到一
    年半內，將原本在公司內績效排名殿後的花蓮廠經營成為公
    司內績效最優的工廠。原告一生服務台泥公司，廠長任內是
    個人成就最高，也最感光榮的時刻，對公司更有無比的貢獻
    。原告在公司內雖然績效優異，行事卻保持相當低調，但或
    許功高鎮主，致蒙受無可承受的冤屈，此為原告一生中最感
    悲痛的憾事，真有悔不當初之嘆。這些美好的人際關係、成
    就感、冤屈及感嘆的憾事等均詳實記載於委託被告甲○○保
    管的系爭日記當中，日記內容生動詳實、悲喜交加、彌足珍
    貴，其中敏感的憾事更讓原告感受到刻骨銘心之痛、感慨萬
    千，系爭日記內容珍貴，資料之豐富足以讓原告完成一部著
    作，以做為職場生活中身居要職者的警愓及處事之道。系爭
    日記是原告一生中最精彩最私密的真情真實告白，是原告最
    重要的智慧財產，更是無價之寶，如今卻因被告甲○○擅自
    交給他人而無法復得，所招致的損失實難以計數。
  3.嗣後原告為追索返還日記之需，乃於89年5月9日要求被告甲
    ○○簽署一份書據，以資證明其確有接受原告的委託保管系
    爭日記，及後來因故日記遭被告乙○○取走之事實，經其同
    意後被告甲○○親自在書據上簽名並押註日期，該書據屬私
    文書，應推定為真正。被告甲○○確有接受原告的委託保管
    系爭日記，原告曾於94年5月26日以存證信函要求被告甲○
    ○限期在同年6月8日前返還，但被告甲○○迄今未還，甚至
    未曾有任何的交代或表示歉意。依民法第226條第1項、第
    590條、第591條第2項、第592條、第593條第1項、第597條
    、第598條規定，原告爰起訴請求返還系爭日記。另如被告
    甲○○於未經本人同意已交付他人使用而不能返還，亦應負
    損害賠償責任。
  (二)被告乙○○方面：原告於89年9月27日向花蓮地檢署提出告
    訴，控告被告乙○○涉犯侵占、損毀等罪嫌，經檢察官依刑
    法第339條第1項之罪嫌提起公訴（89年度偵字第3379號）。
    被告乙○○未經原告同意取走系爭日記，於其著作「花泥春
    秋」亦有提到：「因為指令直接下達到我這裡，也不能去問
    副廠長或其他主管，遲疑久之，最後出現一個念頭，那二本
    筆記本如此重要，萬一再落到檢調手裡，公司豈不糟糕，心
    想食人之祿忠人之事，總不能置之不理，乃決定至少先確認
    指令來源。……在無計可施的情況下，我只好改變方式，請
    教他如果將另二本筆記本拿回來，他的看法如何，他不假思
    索表示贊同，於是我不管三七二十一，拿了再說。」被告甲
    ○○於89年5月9日所簽立之書據上亦記載：「84年9月下旬
    ，當時魏廠長（即原告）委託本人（甲○○）暫時保管其兩
    本日記，其間本人亦善盡保管之責。其後不久，因故乙○○
    由副廠長林聰謀陪同到本人住處取走該兩本日記，其後下落
    不明」，可證原告委託被告甲○○保管系爭日記後，被告乙
    ○○確實有到被告甲○○住處取走該日記。被告乙○○無權
    、惡意及無法律上原因而占有系爭日記，依民法第767條、
    第956條、第182條規定，自應負返還之責。如其不能返還，
    亦應就其情況，未經同意取走原告交付他人之物，致造成損
    害，負損害賠償責任。
  (三)若非系爭日記，原告為台泥公司績效最佳之廠長，何以無故
    遭要求退休。系爭日記之內容對原告至為重要，原告亦因被
    告不當使用該日記，導致原告倍受打壓，原告保釋後當天（
    84年11月27日）中午僅在花蓮廠內停留短暫時間，連與廠內
    員工道別的機會都來不及，旋即在公司高層的刻意安排下，
    立刻搭機返回台北住家，並被迫自即日起在家休假至年底，
    不准返回公司，其後自85年1月1日起改調公司無事可做的專
    門委員，形同軟禁，受盡無情的打壓、屈辱及折磨，時間長
    達3年之久，其後並自88年1月1日起被迫提前3年退休。經被
    告甲○○告知系爭日記已被時任工程課長之被告乙○○取走
    ，並如被告乙○○書中所述該日記「據說不久後送達總經理
    辜成允」所致，原告所受之損害，足見一般。系爭日記對原
    告之影響極大，誠如被告甲○○於89年6月1日與原告之對話
    錄音，節錄內容所稱：「是他說公司總經理要的著急要，我
    才會拿出來這個東西，因為本來老實說這是私人東西，我也
    很不願意交出來。」被告乙○○於其著作「花泥春秋」亦提
    及此事，若非系爭日記至關重大，被告何以會在不願意之情
    況，即使違法也要拿到手，其對原告所造成之傷害，實可想
    像。退步言之，該日記為原告心血結晶，對原告亦有極大價
    值，請求被告賠償新台幣（下同）100萬元，應屬適當，另
    按依民事訴訟法第222條，請鈞院審酌一切情況，依所得心
    證定其賠償額。
  (四)被告甲○○與原告89年6月11日對話錄音所節錄之內容，已
    於95年4月7日花蓮地檢署94年度交查字第176號、95年度偵
    字第3437號、95年度偵字第3438號案件中勘驗無誤，被告甲
    ○○於該日筆錄亦承認內容為真實，被告辯稱「日記本之所
    有人及寄託人應係台灣水泥公司」，根本與事實及被告自己
    承認之情形有極大出入，前開錄音亦得證明被告甲○○係故
    意違反契約，退步言之亦有過失。
  (五)依最高法院90年度台上字第337號判決要旨、臺灣高等法院
    暨所屬法院66年度法律座談會民事類第11號法律問題，均認
    民法第601條之2規定之立法目的係為受寄人之主張，並不包
    括寄託人對受寄人所生之損害賠償請求權在內，被告主張原
    告請求權時效消滅云云，恐有違誤，且原告一再要求被告應
    將該寄託物品返還，進而起訴，原告先前從未為終止之意思
    表示，無消滅時效問題。另民法第226條、第591條、第592
    條、第593條之請求權時效亦未消滅，本件原告並未依侵權
    行為請求損害賠償，自無2年短期時效之適用。
  (六)爰對被告甲○○方面，依民法第226條第1項、第591條第2項
    、第593條第1項、第597條、第598條規定請求（就請求損害
    賠償部分，擇一勝訴即可）。對被告乙○○方面，依民法第
    767條、956條、182條規定請求（請求損害賠償部分擇一勝
    訴即可）。並聲明：1.被告應將原告所有之系爭日記返還原
    告。2.被告如無法返還系爭日記時，應共同給付原告100 萬
    元，及自起訴狀繕本送達翌日起至清償日止，按年息百分之
    五計算之利息。3.原告願供擔保請准宣告假執行。
三、被告則以：
  (一)原告曾向花蓮地檢署申告被告乙○○涉犯刑法第339條第1項
    之詐欺取財罪，該署雖以89年度偵字第3379號起訴，但經鈞
    院查明原告委託被告甲○○保管之物係2本筆記本，被告甲
    ○○拿到後用牛皮紙袋裝起來，並用釘書機訂起來，而後交
    被告乙○○，該2份筆記本是公司業務上之物品，被告乙○
    ○係經由副廠長林聰謀陪同前來，被告甲○○亦係基於公司
    需要將該2本筆記本交被告乙○○，因而認被告乙○○未施
    用詐術，亦未陷被告甲○○於錯誤而交付財物，終以89年度
    易字第855號判決被告乙○○無罪，原告不服聲請上訴，經
    台灣高等法院花蓮分院90年度上易字第187號判決駁回上訴
    確定在案。原告申告被告乙○○詐欺，經判決無罪確定後，
    再以同一事實，自訴被告乙○○侵占，經鈞院以同一案件經
    判決確定再行起訴為由，以90年度自字第37號判決免訴。於
    上開2刑事訴訟程序中，原告提起之刑事附帶民事訴訟請求
    被告乙○○及台泥公司損害賠償，均遭判決駁回。
  (二)被告甲○○並未閱覽上開筆記本之內容，被告乙○○事後取
    走亦未拆封，被告對該「日記本」之外觀及內容無印象。原
    告雖之為「日記本」，但在偵查或刑事案件中一再以「筆記
    本」稱之，花蓮地檢署89年度偵字第3379號起訴書之犯罪事
    實欄記載「日記本亦稱筆記本」，鈞院89年度易字第855號
    判決理由中，亦將日記本直指為筆記本。一般而言，「日記
    本」與「筆記本」是以其記載之事項而區分，原告既稱委託
    被告甲○○保管者為「筆記本」，竟訴請返還「日記本」，
    亦使其請求陷入混淆不清。
  (三)原告所稱之「日記本」，既是「筆記本」，該筆記本為原告
    擔任台泥公司花蓮廠長時對於掌管公務之紀錄，應屬該公司
    之公物，非原告之私人資料。原告於遭搜索之際放置於宿舍
    內，如為重要之私人文書，當時其妻同住宿舍內，竟未交其
    妻藏匿，卻交給無私誼但時任台泥公司花蓮廠事務股長之被
    告甲○○保管，原告係以廠長之身分交付事務股長被告甲○
    ○保管，足認該筆記本為公物，所稱「日記本」之所有人及
    寄託人應係台泥公司。被告甲○○將此公物在直屬長官副廠
    長林聰謀面前交被告乙○○，是因台泥公司事務之需，應無
    過失，亦非不法侵害原告之權利。鈞院89年度易字第855號
    判決亦認定原告所指之「日記本」為台泥公司之公物。原告
    請求被告返還非其所有之物，並無理由。縱系爭「日記本」
    為原告所有，且得特定，但於89年後已不在被告保管及持有
    中，為原告所明知，原告對於已非被告占有之物，向非占有
    人被告請求，應屬無理。
  (四)原告既知系爭「日記本」經被告乙○○於84年9月間自被告
    甲○○處取走，早已不在被告甲○○持有中，且原告於89年
    間申告被告乙○○詐欺及侵占案件中，指被告乙○○以詐騙
    方法取走被告甲○○保管之系爭日記云云，顯然認被告甲○
    ○為被告乙○○上述行為之被害人，與被告乙○○間並無共
    同行為人之關係，故原告對於日記本為人所使用造成之損害
    ，即不應對被告甲○○請求賠償。關於寄託契約之損害賠償
    請求權，自寄託關係終止時起一年間不行使而消滅，民法第
    601條之2之規定已排除一般消滅時效之適用。原告於89年9
    月27日向花蓮地檢署申告被告乙○○以詐欺方法取走系爭日
    記一案，旋又對被告乙○○提起「日記本」毀損滅失賠償，
    已表示原告與被告甲○○雙方之委託關係早已終止，但原告
    卻遲於8年後至97年6月2日始提起本件訴訟請求損害賠償，
    其請求權亦罹時效而消滅。
  (五)原告提出之89年6月11日錄音譯文，內載被告甲○○所稱之
    私人東西係指「簿子」，但原告竟於譯文中將「簿子」註解
    為日記，並非被告甲○○之真意。原告所提甲○○簽名之書
    據內容是原告所撰，被告甲○○雖不知保管之物為何，在信
    賴原告情況下簽名。原告於花蓮地檢署89年度他字第216號
    侵占案件，一再稱委託被告甲○○保管之物為「筆記本」，
    原告竟請求返還「日記本」，應無理由。被告甲○○雖於89
    年6月11日間向原告提及「這是私人東西」乙語，原告將「
    私人東西」指為「日記本」，但被告甲○○在花蓮地檢署94
    年度交查字第176號侵占案件，95年4月7日訊問時說明「私
    人東西」之真意指「私人寫的東西，但那是公務上的東西，
    所以被告乙○○才會和副廠長林聰謀一起來拿」等語，核與
    被告甲○○所保管之文書，係裝在牛皮紙袋並以訂書釘封口
    ，其從未拿出來看等情，應不知該物為何物，惟以原告身為
    廠長，在遭收押之際，將物品交代下屬之總務課長曾松竹及
    事務股長之甲○○保管之處理程序觀之，顯示原告係在處理
    職務上持有台泥公司花蓮廠之文書，亦由原告於花蓮地檢署
    89年度他字第216號侵占案件訊問時，一再稱該物為「筆記
    本」可知，故被告甲○○以為該物非原告私人物品，才會在
    事後循行政系統將之交還代理廠長林聰謀保管。
  (六)原告主張其請求之損害賠償，為被告無法返還日記之金錢代
    償，但於書狀中卻載其損害以日記本遭閱覽公開導致調職及
    提前退休為計算，前後二者性質迥異。原告於83年間因處置
    台泥公司花蓮廠興建3號窯事件不當，遭檢察官收押禁見，
    造成台泥公司鉅大損害，台泥公司於其釋放後調職，至88年
    1月1日准其退休，並無違法之處，原告於調職及退休之權益
    亦未受損，何來請求賠償？原告並未說明系爭日記如何遭不
    當使用，對100萬元之損害內容如何，亦未具體說明並舉證
    以實其說，應不足採。系爭「日記本」如遭隱匿或滅失而不
    存在，本與被告乙○○無關，退步言，縱使系爭「日記」為
    原告所有，且被告乙○○應對系爭日記之滅失負責，原告僅
    得依侵權行為請求損害賠償，原告自知系爭「日記本」脫離
    被告乙○○持有時起，迄至本件起訴時止，已逾2年，其侵
    權行為之損害賠償請求權，亦已罹於消滅時效等語置辯。並
    聲明：原告之訴及假執行之聲請均駁回。如受不利判決願供
    擔保請准宣告免為假執行。
四、按依民法第614條規定：倉庫除本節有規定者外，準用關於
    寄託之規定；而民法第595條、第596條、第601條規定之費
    用償還請求權、損害賠償請求權、報酬請求權，均屬受寄人
    之權利，且修正前民法第605條之立法理由為：「謹按本條
    為消滅時效之規定，為保護受寄人之利益計，應使受寄人對
    於寄託人有報酬請求權、費用償還請求權及損害賠償請求權
    。然此種權利亦不宜永久存在，故規定自寄託關係終止時起
    ，一年間不行使而消滅，蓋使權利狀態得以從速確定也。」
    ，原審因認此項短期消滅時效之規定，僅適用於倉庫業者對
    於寄託人之報酬請求權、費用償還請求權及損害賠償請求權
    。並不包括寄託人對倉庫業者之寄託物滅失所生之損害賠償
    請求權在內，經核並不違背法令（最高法院90年台上字第
    337號判決意旨參照）。本件原告係本於寄託人之地位，請
    求損害賠償，依前開最高法院判決意旨可知，其對受寄人之
    損賠償請求權自無民法第601條之2短期消滅規定之適用。再
    者，該條規定時效起算點自契約終止後起算，惟被告並未能
    舉證證明原告與被告甲○○間之寄託契約已於89年間終止，
    其所辯亦無足取。
五、按稱寄託者，謂當事人一方，以物交付他方，他方允為保管
    之契約（民法第589條規定參照）。原告主張其與被告甲○
    ○間就系爭「日記」存有寄託關係乙節，已據其提出被告甲
    ○○所簽署之字據為證（本院卷15頁），並為被告甲○○所
    不爭執，僅就該物品性質應為「日記」或「筆記本」為辯，
    是原告於84年9月26日擔任台泥公司花蓮廠廠長時，曾於檢
    調人員搜索之際，將系爭「日記」（或「筆記本」）委託時
    任事務股長之被告甲○○保管，而存有寄託關係，應堪信實
    。至於系爭「日記」是否為原告所有，因寄託契約為債權契
    約，寄託人不以寄託物之所有權人為必要，是縱認系爭「日
    記」實際上屬「公物」而非原告所有，亦不影響原告與被告
    甲○○間成立寄託關係之認定。
六、按民法上所謂過失，以其欠缺注意之程度為標準，可分為抽
    象過失、具體過失及重大過失三種。應盡善良管理人之注意
    而欠缺者為抽象過失；應與處理自己事務為同一注意而欠缺
    者為具體過失；顯然欠缺普通人之注意者為重大過失。有無
    抽象過失係以是否欠缺應盡善良管理人之注意定之；有無具
    體過失係以是否欠缺應與處理自己事務為同一之注意定之；
    有無重大過失係以是否顯然欠缺普通人之注意定之。苟非欠
    缺應與處理自己事務為同一注意，即不得謂之有具體過失（
    最高法院96台上字第1649號判決意旨參照）。本件原告與被
    告甲○○所訂立之寄託契約，並無報酬之約定，依民法第
    590條規定，被告甲○○保管寄託物，應與處理自己事務為
    同一之注意。原告固主張依原告於89年6月11日與被告甲○
    ○之對話錄音節錄內容，足認被告甲○○明知系爭日記為私
    人物品卻仍交付予被告乙○○，已違反其所應盡之注意義務
    云云，惟被告甲○○於本院89年易字第855號刑事案件審判
    程序言詞辯論時證稱：「在84年9月他（即原告）是叫我到
    他宿舍抽屜裡拿二本筆記本，我沒有看內容，我拿到之後在
    他宿舍用牛皮紙袋裝起來並用訂書機訂起來。他當時沒有交
    代這到底是他個人或公司物品，我就拿回去保管。後來隔了
    幾天被告（即乙○○）就打電話給我，說要拿廠長交我保管
    這些東西，因為我和被告是不同部門沒有隸屬關係，需要副
    廠長指示我才能夠拿出來，後來是由副廠長林聰謀和被告在
    84 年9月下旬某日晚上一起到我住處，我就把資料交給他們
    ，因為當時丙○○（即原告）被收押但廠長夫人還住在廠長
    宿舍內，而廠長請我到宿舍拿這二本筆記本，在我認定上應
    該是屬於公司物品，而副廠長與被告（即乙○○）一起來我
    住處要拿這二本筆記本，他們也有說公務上需要，我基於服
    從關係才把資料交給他們。」有筆錄可參（附於本院依職權
    調閱花蓮地檢署94年交查字第176號偵查卷32至33頁），是
    堪信被告甲○○就系爭日記之內容並不知悉，且係在被告乙
    ○○及時任副廠長林聰謀以系爭日記係公務上需要之要求下
    ，始將系爭日記交付被告乙○○。再審酌原告於84年間擔任
    台泥公司花蓮廠廠長，因台泥公司花蓮廠三號窯興建一事涉
    嫌違反貪污治罪條例，其廠長辦公室於同年9月26日遭搜索
    ，原告隨後遭收押，而於同日原告擔心其宿舍遭搜索將導致
    系爭「日記」曝光，而要求被告甲○○至宿舍取走系爭「日
    記」等事實，為兩造所不爭，原告於其辦公室遭搜索之際，
    急於將系爭「日記」移往他處，以避免遭檢調搜索扣押，且
    未囑咐其部屬即被告甲○○取得後交予其家人，而委託被告
    甲○○保管，依一般經驗法則判斷，該「日記」所記載之事
    項應非僅單純為私人事務，且部分事項恐涉及花蓮廠三號窯
    一案，否則原告何有藏匿恐懼搜索曝光之必要。故本院認系
    爭「日記」顯非單純之私人物品，而涉及原告任職台泥公司
    花蓮廠廠長職務時有關業務上事務，被告二人雖無上下服從
    之關係，然當時被告乙○○與副廠長林聰謀一同向被告甲○
    ○要求交付系爭日記，林聰謀為被告甲○○之上級長官，並
    以系爭日記事涉公務為由，被告甲○○在不知系爭日記所載
    內容之前提下，本於服從關係要難拒絕交付，況台泥公司當
    時因花蓮廠三號窯事件涉及刑事案件，相關人等均遭調查，
    而系爭日記客觀上為該案之重要證據，則於當時客觀環境下
    亦難期待被告甲○○拒絕被告乙○○及林聰謀之要求，是本
    院認被告所以交出系爭日記而未親自保管，係上級長官要求
    所致，且因當時客觀情境被告甲○○並無法拒絕，其就系爭
    日記之保管責任上並無欠缺與處理自己事務所應盡之注意義
    務，亦無可歸責之處。原告依民法第226條第1項規定請求被
    告甲○○負損害賠償責任要屬無理。
七、按受寄人非經寄託人之同意，不得自己使用或使第三人使用
    寄託物。受寄人違反前項之規定者，對於寄託人，應給付相
    當報償，如有損害，並應賠償。但能證明縱不使用寄託物，
    仍不免發生損害者，不在此限。民法第591條定有明文。上
    開條文之規範目的係為避免受寄物因使用而減損其價值。本
    件被告甲○○基於服從關係，將系爭日記交付予被告乙○○
    及林聰謀，其交付之目的係以該日記為公務需要而為交付，
    而非基於將系爭日記供他人使用之目的而為交付，與上開規
    定之要件不符，自無須依前述規定負賠償之責。又按受寄人
    應自己保管寄託物。但經寄託人之同意，或另有習慣，或有
    不得已之事由者，得使第三人代為保管。受寄人違反前條之
    規定，使第三人代為保管寄託物者，對於寄託物因此所受之
    損害，應負賠償負任。但能證明縱不使第三人代為保管，仍
    不免發生損害者，不在此限。民法第592條及第593條第1項
    分別定有明文。被告甲○○因前開原因而將系爭日記交付被
    告乙○○及林聰謀，依當時客觀環境要難苛求被告甲○○繼
    續為保管之義務，故本院認本件符合民法第592條但書所定
    「不得已之事由」，是被告甲○○並無違反上開規定可言。
八、按當事人主張有利於己之事實者，就其事實有舉證之責任，
    民事訴訟法第277條前段定有明文。本件原告向被告請求返
    還系爭日記，惟被告甲○○已將系爭日記交付被告乙○○及
    林聰謀，被告乙○○亦否認其為系爭日記之現占有人，原告
    復未能舉證證明被告目前占有系爭日記，則原告請求被告返
    還系爭日記，即屬無據。原告另依民法第956條規定為請求
    ，則原告自應就其為系爭日記之有回復請求權之人、被告乙
    ○○為惡意占有人及系爭日記已毀損滅失等事項，負舉證責
    任。原告固提出被告乙○○所著「花泥春秋」一書中之內容
    為憑（本院卷74頁），然該文中記載被告乙○○係因上級長
    官之指示始向被告甲○○要求交付系爭日記，且文中就原告
    所主張之系爭「日記」均以「筆記本」稱之，則被告乙○○
    是否有明知系爭日記為原告私人物品仍執意占有之惡意情事
    ，抑或其認系爭日記為公物始因長官之要求而取回，並非無
    疑。再者，系爭日記之最終流向應為台泥公司，原告對此亦
    有一定瞭解，則於原告未向台泥公司請求返還系爭日記未果
    前，該日記是否已毀損滅失亦非無疑，然原告未能就被告乙
    ○○為惡意及其所稱之系爭日記非公物、系爭日記已毀損滅
    失等事為舉證證明，其逕依民法第956條規定向被告乙○○
    請求，自無理由。末按民法不當得利係為調整無法律上原因
    之財產上移動之制度，請求權人須為利益之歸屬主體，受請
    求之人須為受有利益之人始足當之，然原告未能舉證證明其
    為系爭日記利益歸屬主體（即所有權人），亦未能證明被告
    乙○○受領該日記所得之利益或現存之利益若干，則其本於
    民法第182條規定向被告乙○○請求，亦無理由。
九、綜上所述，原告主張被告無權占有系爭日記，依民法第226
    條第1項、第591條第2項、第593條第1項、第597條、第598
    條、第767條、956條、182條規定請求1.被告應將原告所有
    之系爭日記返還原告，2.被告如無法返還系爭日記時，應共
    同給付原告100萬元，及自起訴狀繕本送達翌日起至清償日
    止，按年息百分之五計算之利息，為無理由，應予駁回。原
    告之請求既經駁回，其假執行之聲請亦無理由，應併予駁回
    。本件事證已臻明確，兩造其餘攻擊防禦方法與舉證，均無
    礙勝負判斷，爰不一一論列，附此敘明。
十、訴訟費用負擔之依據：民事訴訟法第78條。
中    華    民    國    98    年    5     月    15    日
                      臺灣花蓮地方法院民事庭
                          法      官  楊碧惠
上為正本係照原本作成。
如不服本判決，應於送達後20日內，向本院提出上訴狀並表明上
訴理由，如於本判決宣示後送達前提起上訴者，應於判決送達20
日內補提上訴理由書(須附繕本)。
中    華    民    國    98    年    5     月    15    日
                         法院書記官  羅仕健


司法院資訊處製作；財團法人民間司法改革基金會備份。
